臺灣高等法院花蓮分院刑事裁定　
111年度毒抗字第16號
抗  告  人  
即  被  告  潘傳宗



上列抗告人即被告因違反毒品危害防制條例案件，不服臺灣臺東
地方法院中華民國111年2月9日111年度毒聲更一字第1號裁定（
聲請案號：臺灣臺東地方檢察署110年度聲觀字第216號），提起
抗告，本院裁定如下：
    主  文
抗告駁回。
    理  由
一、原裁定略以：被告 潘傳宗於民國108年3月4日23時許，在桃
    園市○○區○○路00號00樓居所，以將海洛因摻入香菸點燃吸食
    其煙霧之方式，施用海洛因1次；另以將甲基安非他命置入
    玻璃球內點火燒烤吸食其煙霧之方式，施用甲基安非他命1
    次；所採尿液送驗結果呈嗎啡、可待因、安非他命及甲基安
    非他命陽性反應。證實被告確有施用第一、二級毒品犯行，
    因而依檢察官聲請，裁定被告應送勒戒處所觀察、勒戒，期
    間不得逾2月。
二、抗告意旨略以：伊於102年間觀察、勒戒執行完畢出所後5年
    內，已多次犯施用第一、二級毒品犯罪並經判刑確定，依行
    為時即109年7月15日修正施行前毒品危害防制條例第20條之
    規定，伊本案施用第一、二級毒品犯行應判處罪刑，此較修
    正後之規定有利於被告，故依毒品危害防制條例第35條第2
    項規定，應適用修正前之規定論處。爰請撤銷原裁定，就伊
    本案犯行對伊判處罪刑云云。
三、按109年1月15日修正增訂、同年7月15日施行之毒品危害防
    制條例第35條之1第1款及第2款前段規定，該次修正施行前
    犯同條例第10條之罪之案件，於該條例施行後，偵查中，由
    檢察官依修正後規定處理；審判中，由法院或少年法院（地
    方法院少年法庭）依修正後規定處理。是犯同條例第10條第
    1項之施用第一級毒品罪、同條第2項之施用第二級毒品罪者
    ，不論行為係在修正前或修正後，法院審判中之案件均應依
    新法規定處理。而同日施行之修正後同條例第20條第3項規
    定：「依前項規定為觀察、勒戒或強制戒治執行完畢釋放後
    ，3年後再犯第10條之罪者，適用前二項之規定」；第23條
    第2項則規定「觀察、勒戒或強制戒治執行完畢釋放後，3年
    內再犯第10條之罪者，檢察官或少年法院（地方法院少年法
    庭）應依法追訴或裁定交付審理」。鑑於將施用毒品者監禁
    於監獄內，僅能短期間防止其接觸毒品，因慣用毒品產生之
    「心癮」根本無法根除，並慮及毒品條例施行多年累積之戒
    毒經驗及實效，暨逐步擴充之醫療、戒癮機構、專業人力、
    社區支援系統等資源，尤以本次毒品危害防制條例第24條修
    正，擴大檢察官對施用毒品者附條件緩起訴處分之範圍，使
    其能視個案具體情形給予適當多元社區處遇。本次修正後對
    於施用毒品者之思維，自應與時俱進，擺脫以往側重於「犯
    人」身分之處罰，著重其為「病患」之特質，而因毒品戒除
    不易，須經長期且持續之治療，施用毒品者既被視為「病患
    性犯人」，最佳處遇方式即為治療，若繼續施以刑罰只具懲
    罰功能，不僅無法戒除毒癮，更漸趨與社區隔離，有礙其復
    歸社會，自應以「治療」疾病為出發點，重新評價前揭所謂
    「3年後再犯」之意義。是除檢察官優先適用同條例第24條
    命附條件緩起訴處分處遇外，對於施用毒品初犯者，應適用
    第20條第1項、第2項為機構內之觀察、勒戒或強制戒治；若
    於上開機構內處遇執行完畢釋放後，於「3年內再犯」者，
    依第23條第2項規定，應依法追訴；倘於「3年後再犯」自應
    再回歸到傳統醫療體系機構內重為觀察、勒戒或強制戒治之
    治療，以期對於戒除毒癮不易者，透過機構內、外處遇及刑
    事制裁等方式交替運用，能控制或使其改善至完全戒除毒癮
    。從而所謂「3年後再犯」，只要本次再犯（不論修正施行
    前、後）距最近一次觀察、勒戒或強制戒治執行完畢釋放，
    已逾3年者，即該當之，不因其間有無犯第10條之罪經起訴
    、判刑或執行而受影響（最高法院109年度台上大字第3826
    號裁定意旨參照）。準此，行為人再犯施用毒品若距最近一
    次觀察、勒戒或強制戒治執行完畢釋放，已逾3年者，應不
    具備訴追條件，法院即不得逕予論罪科刑，而應由檢察官審
    酌個案情形，認有以設施拘束人身自由方式協助戒癮之必要
    時，得依毒品危害防制條例第20條第1項、第3項規定聲請法
    院裁定將被告送勒戒處所觀察、勒戒，若尚無拘束人身自由
    必要時，則可依同條例第24條第1項規定為附命完成戒癮治
    療之緩起訴處分。又毒品危害防制條例第20條第1項規定之
    觀察、勒戒處分，並非對於施用毒品犯罪者之懲處，而係針
    對受處分人將來之危險所為預防、矯正措施之保安處分，目
    的係為斷絕施用毒品者之身癮及心癮，並屬強制規定，凡犯
    毒品危害防制條例第10條之罪者，除檢察官審酌個案情形，
    依同條例第24條第1項為附命完成戒癮治療之緩起訴處分，
    可排除適用觀察、勒戒之程序外，凡經檢察官聲請，法院僅
    得依法裁定令入勒戒處所觀察、勒戒，以查其是否仍有施用
    毒品傾向，並據以斷定幫助受處分人徹底戒毒之方法。
四、經查：
　㈠被告就其於上開時、地施用第一級毒品海洛因、第二級毒品
    甲基安非他命各1次之事實，業於偵查中坦承不諱（毒偵卷
    第118頁背面），且經其同意為警採集之尿液檢體，送驗結
    果呈嗎啡、可待因、安非他命及甲基安非他命陽性反應，亦
    有新竹市警察局偵辦毒品案件尿液檢體委驗單、○○科技股份
    有限公司濫用藥物尿液檢驗報告等件在卷可憑（毒偵卷第14
    6頁），被告上開施用第一、二級毒品各1次之犯行，堪可認
    定。又被告前因施用毒品案件，經臺灣桃園地方法院以102
    年度毒聲字第40號裁定送觀察、勒戒後，認無繼續施用毒品
    之傾向，於102年10月11日執行完畢釋放，並由桃園地檢署
    檢察官以102年度毒偵字第3598號、102年度毒偵緝字第240
    號、第255號為不起訴處分確定，被告嗣雖再因施用毒品案
    件經法院判處罪刑確定，然迄無再受觀察、勒戒或強制戒治
    等保安處分之執行，期間亦未受檢察官附命戒癮治療之緩起
    訴處分等情，有臺灣高等法院被告前案紀錄表在卷可稽（本
    院卷第33、34、53頁）。是被告本案施用第一級、第二級毒
    品犯行，距其最近1次觀察、勒戒執行完畢釋放即102年10月
    11日，已逾3年。檢察官審酌個案具體情節，認被告不宜予
    以緩起訴處分而聲請觀察、勒戒，乃檢察官職權合法裁量行
    使，並無裁量逾越、濫用或違反比例原則之不當。原審因而
    裁定准予被告觀察、勒戒，核無違誤。
　㈡被告雖以前詞指摘原裁定有誤云云。惟按毒品危害防制條例1
    08年12月17日修正之條文施行前犯第10條之罪之案件，於修
    正施行後，依下列規定處理：1、偵查中之案件，由檢察官
    依修正後規定處理。2、審判中之案件，由法院或少年法院
    （地方法院少年法庭）依修正後規定處理；依修正後規定應
    為不起訴處分或不付審理之裁定者，法院或少年法院（地方
    法院少年法庭）應為免刑之判決或不付審理之裁定。3、判
    決確定尚未執行或執行中之案件，適用修正前之規定，修正
    後毒品危害防制條例第35條之1定有明文。則被告本案108年
    3月4日施用第一級、第二級毒品犯行，距其上開最近一次觀
    察、勒戒後釋放出所，既已逾3年，依前揭說明及修正後毒
    品危害防制條例第35條之1規定，不論被告施用毒品在修法
    前後，均應予以觀察、勒戒，不因其最近一次觀察、勒戒釋
    放後5年內有再犯或最近3年前有因施用毒品經法院判刑確定
    而受影響，此乃法律修正之結果。且前開條文之增訂目的即
    係為杜絕108年12月17日（即109年1月15日修正公布）修正
    之條文施行前犯該條例第10條之罪者，於修正施行後究應如
    何處理之爭議，是被告主張其本案犯行應適用修正前毒品危
    害防制條例第20條之規定，不應交付觀察、勒戒，而應判處
    罪刑云云，指摘原裁定不當，顯與上開規定有違，洵無理由
    。至毒品危害防制條例第35條規定係為解決92年6月6日該條
    例修正施行前繫屬之施用毒品案件，於該次修正施行後應如
    何處理之爭議，而被告本案犯行行為時間既非在92年6月6日
    前，自無適用該規定之餘地，是被告主張依毒品危害防制條
    例第35條第2項規定，其本案犯行應適用修正前毒品危害防
    制條例第20條之規定云云，顯有誤解，亦不足採。
五、綜上所述，原審依毒品危害防制條例第20條第1項、第3項規
    定，裁定被告應送勒戒處所觀察、勒戒，經核並無違誤。抗
    告意旨執前詞指摘原裁定不當，請求撤銷原裁定，為無理由
    ，應予駁回。
據上論斷，應依刑事訴訟法第412條，裁定如主文。　
中　　華　　民　　國　　111 　年　　3 　　月　　31　　日
　　              刑事庭審判長法  官  林慧英
　　　　　 　　　             法  官  李水源 
　　　　　　 　　　  　　　　 法  官  謝昀璉
以上正本證明與原本無異。
本件不得再抗告。
中　　華　　民　　國　　111 　年　　3 　　月　　31　　日
                              書記官  鄧瑞雲